臺灣新竹地方法院民事判決  
110年度訴字第389號
原      告  林秋月  

訴訟代理人  徐道峯  
原      告  李滿玉  
被      告  姜成彧  



訴訟代理人  詹釗宏  
上列當事人間確認當選無效等事件，本院於民國110年9月23日言
詞辯論終結，判決如下： 
    主  文
原告之訴駁回。
訴訟費用由原告負擔。
    事實及理由
壹、程序部分
    按訴狀送達後，原告不得將原訴變更或追加他訴，但請求之
     基礎事實同一者，不在此限，民事訴訟法第255 條第1項第
     2款定有明文。經查，原告起訴時訴之聲明原為：⑴被告應
    追溯自民國109年7月1日起擔任委員及110年1月5日起當選主
    任委員均當選無效，解除其委員及主任委員資格；⑵被告擔
    任主委期間核定之人事、財務及訴訟案件均屬無效；⑶願供
    擔保，請准宣告假執行。嗣於110年9月23日當庭撤回假執行
    之聲請，並變更訴之聲明為：⑴確認被告於109年6月13日凱
    旋大地社區區分所有權人大會中當選為第19屆管理委員會委
    員之當選無效；⑵確認被告於民國110年1月5日凱旋大地社區
    第19屆管理委員會議中當選為主任委員之當選無效；⑶確認
    被告擔任凱旋大地社區主任委員期間核定之人事、財務及訴
    訟案件均屬無效(見本院卷第166頁)。經核原告前述聲明之
    變更，請求之基礎事實同一，揆諸前揭規定，要無不合，應
    予准許。　　　
貳、實體部分
一、原告主張：
　㈠兩造均為凱旋大地社區（下稱系爭社區）之區分所有權人，
    系爭社區管理委員會於109年4月至6月間公告，第18屆管理
    委員任期於109年6月30日屆滿，定109年6月13日召開區分所
    有權人會議（下稱區權人會議）並辦理第19屆管理委員之選
    舉。依凱旋大地社區管理委員會規約（下稱系爭規約）第12
    條第1項規定，委員為無給職任期2年，故第19屆管理委員之
    任期自109年7月1日起至111年6月30日止。系爭規約第4條規
    定，系爭社區住戶類別區分為自住戶及租住戶兩種，自住戶
    係指：「凡戶籍位於本社區組織區域內之住戶，擁有房屋產
    權及配偶、直系親屬者均為自住戶」，系爭規約第5條第1款
    、第4款又規定：「本社區住戶之權利如左：一、選舉權與
    被選舉權（當房屋產權為二人以上共同擁有或設籍於本社區
    之住戶配偶及直系血親，每戶限定一人）…租住戶無本條第
    一款之權利。」，足見僅有設籍於系爭社區者才有被選舉為
    管理委員之資格，且系爭社區就第19屆管理委員之選舉公告
    上亦明載候選人資格為「區分所有權人或配偶及直系血親成
    年者，應設籍於本社區」。被告為系爭社區門牌號碼新竹縣
    ○○鎮○○里○○街000巷00號建物之區分所有權人，明知其戶籍
    未設籍於此，不符管理委員之候選人資格，卻登記參選，並
    於109年6月13日區權人會議當選為第19屆管理委員會之委員
    ，該次會議當選者另有訴外人茅慧萍、訴外人程清輝、訴外
    人王正平等人，連同被告在內共計選出18位管理委員。　　
　㈡又依系爭規約第11條規定，管理委員會設置委員至少9人，視
    實際需要可酌增名額，由住戶互選之，並由委員互選主任委
    員、財務委員、總務委員等各1人，設備安全委員、文教委
    員、法規委員、資訊委員等各1至2人。被告、訴外人茅慧萍
    、程清輝、王正平等人當選系爭社區第19屆管理委員會之委
    員後，開會互選出茅慧萍為主任委員，之後茅慧萍辭任，管
    理委員會再開會互選出程清輝為主任委員，之後程清輝辭任
    ，管理委員會再開會互選出王正平為主任委員，王正平於10
    9年12月16日辭任，經管理委員會於110年1月5日開會互選出
    被告為主任委員，嗣經新竹縣竹東鎮公所核備在案，任期自
    110年1月5日至111年6月30日。　　
　㈢被告擔任主任委員期間，先是違反勞動基準法相關規定，解
    雇具有甲級污水處理證照及具有公寓大廈管理服務人員證照
    之陳坤源總幹事，又於110年2月22日非法任用不具備公寓大
    廈管理條例第42條規定且資格不符之訴外人廖雙淇擔任總幹
    事。另系爭社區於被告任職主任委員期間，發生諸多勞資糾
    紛，社區受有損失。再者，新竹縣政府業已發函給系爭社區
    管理委員會，要求資格不符之廖雙淇總幹事應予解職，被告
    卻將廖雙淇之職稱從總幹事改為庶務人員而繼續任用，目前
    仍在職中。
　㈣被告因未設籍於系爭社區內，不具管理委員之候選資格，其
    於109年6 月13日區權人會議中當選為第19屆管理委員會之
    委員，自屬無效，繼而被告於110年1月5日管理委員會議中
    當選為主任委員，亦屬無效，被告當選為主任委員既屬無效
    ，則其擔任主任委員期間所核定之人事、財務及訴訟案件，
    亦均屬無效。爰依法提起本件訴訟，並聲明如壹、程序部分
    所載。　
二、被告則以：
　㈠關於原告主張被告當選系爭社區管理委員、第19屆主任委員
    資格不符部分：
　⒈依系爭規約第5條第1項規定，只要擁有系爭社區房屋產權之
    區分所有權人，或配偶、直系血親設籍本社區者，皆擁有選
    舉權及被選舉權。被告為系爭社區房屋之區分所有權人，不
    需設籍本社區，即擁有選舉權與被選舉權。其次，系爭社區
    歷屆當選之管理委員或主任委員，未設籍於系爭社區者彼彼
    皆是，從未發生爭議，例如第19屆前主任委員即訴外人王正
    平設籍於新竹市光復路、第17屆前主任委員即訴外人馮正瑋
    設籍於新竹縣竹東鎮大鄉里、第16屆管理委員即訴外人彭英
    育設籍於新竹縣芎林鄉、第15屆前主任委員即訴外人蘇文鐸
    設籍於新竹縣竹北市，前開管理委員均未設籍於系爭社區。
    原告所提證物(即本院卷第19頁），將第19屆前主任委員王
    正平設籍於新竹市戶籍地部分塗黑，企圖誤導法院。同樣未
    設籍於系爭社區內之訴外人王正平，既然可以當選管理委員
    且被互選為主任委員，自不應有雙重標準，被告當選第19屆
    管理委員符合規定，至為顯然。
　⒉系爭社區歷屆管理委員會委員選舉，均有極為嚴格之機制流
    程，第19屆管理委員係經過區分所有權人429戶（應到550戶
    ）與會投票合法選出，投票率高達78%，符合公寓大廈管理
    條例及系爭社區規約相關規定，絕無當選無效之問題。
　⒊被告當選第19屆管理委員既屬有效，則被告於110年1月5日管
    理委員會經選舉為第19屆主任委員，亦屬有效。　　　
　㈡原告主張被告擔任主任委員期間所核定之人事、財務、訴訟
    案件無效部分：　
　⒈訴外人陳坤源擔任系爭社區總幹事期間，有違反勞動基準法
    、工作規則等情節重大之情形，例如：因「109 巷70號」住
    戶所有之車輛被外來人士敲破玻璃，要求調監視器，陳坤源
    竟罵住戶；停車場ETC 故障，住戶反應，陳坤源也用罵的。
    總幹事職責是服務社區，不能以其脾氣來影響住戶。且陳坤
    源任職期間，系爭社區污水處理經3 次檢驗均無法通過，管
    理委員會與他人間之勞資糾紛，亦因其處理不當造成。管理
    委員會曾給予陳坤源1個月觀察期，但無改善，才投票通過
    將其解聘。嗣後陳坤源向新竹縣政府勞工處提出「恢復僱傭
    關係」之勞資協調，並未成立。　　
　⒉訴外人廖雙淇試用為總幹事一案，係管理委員會多數委員同
    意試用3個月，因該員沒有總幹事證照，故先改成庶務員，
    用以協助總幹事，待110年6月參加總幹事講習取得證照後再
    正式聘用，新竹縣政府及竹東鎮公所皆已報備同意，而前開
    試用、聘用事宜，並非主任委員1人決定。
　⒊原告林秋月占用系爭社區公設用地，管理委員會對其提起返
    還土地訴訟，由本院109年度竹東簡字第212號審理中。原告
    林秋月突然提本件訴訟，無非想藉機解除被告之主任委員職
    務，讓被告擔任主任委員期間所核定之人事、財務及訴訟案
    件變成無效。但管理委員會為合議制，所有人事、財務及訴
    訟案件之核定，皆由管理委員會委員共同決定，並非主任委
    員去職即變成無效，且原告所舉上開總幹事聘任、勞資爭議
    等事，俱與被告當選資格無關。　　　
　㈢並聲明：原告之訴駁回。　　
三、兩造不爭執事項(見本院卷第169頁，並依判決格式修正格式
    與文字)：
　㈠兩造均為系爭社區之區分所有權人。
　㈡系爭社區管理委員會於109 年4 月至6 月間公告，第18屆管
    理委員任期於109 年6 月30日屆滿，定於同年6 月13日召開
    區權人會議並辦理第19屆管理委員之選舉。
　㈢依系爭規約第12條第1項規定，委員為無給職任期2年，故第1
    9屆管理委員之任期自109 年7 月1 日起至111 年6月30日止
    。又依系爭規約第11條規定，管理委員會設置委員至少9人
    ，視實際需要可酌增名額，由住戶互選之，並由委員互選主
    任委員、財務委員、總務委員等各1人，設備安全委員、文
    教委員、法規委員、資訊委員等各1至2人。再依系爭規約第
    4 條規定，系爭社區住戶類別區分為自住戶及租住戶兩種，
    自住戶係指：「凡戶籍位於本社區組織區域內之住戶，擁有
    房屋產權及配偶、直系親屬者均為自住戶」；第5 條第1 款
    規定：「本社區住戶之權利如左：一、選舉權與被選舉權（
    當房屋產權為二人以上共同擁有或設籍於本社區之住戶配偶
    及直系血親，每戶限定一人） 」。
　㈣109 年6 月13日系爭社區區權人大會選出包含被告、訴外人
    茅慧萍、程清輝、王正平在內之第19屆共18位管理委員。第
    19屆管理委員會開會互選出茅慧萍為主任委員，之後茅慧萍
    辭任，管理委員會再開會互選出程清輝為主任委員，之後程
    清輝辭任，管理委員會再開會互選出王正平為主任委員，王
    正平於109 年12月16日辭任，經管理委員會於110 年1月5 
    日開會互選出被告為主任委員，並經新竹縣竹東鎮公所核備
    在案，任期自110 年1 月5 日至111 年6 月30日。
四、兩造爭執事項：
　㈠被告於109 年6 月13日系爭社區區權人會議中當選為第19屆
    管理委員會委員是否無效？
　㈡被告於110 年1 月5 日系爭社區第19屆管理委員會議中當選
    為主任委員是否無效？
　㈢原告就訴之聲明第3項有無確認利益？是否當事人適格？　
五、本院之判斷：
  ㈠按法律關係之存在與否不明確，致原告在私法上之地位有受
    侵害之危險，而此危險得以對於被告之確認判決除去者，即
    得依民事訴訟法第247 條規定提起確認之訴。又確認法律關
    係成立或不成立之訴，固以確認現在之法律關係為限，但過
    去不成立之法律關係，延至目前仍繼續不存在時，仍不失為
    現在之法律關係。如對於該法律關係存在與否，有即受確認
    判決之法律上利益者，自非不得對之提起確認之訴（最高法
    院92年度台上字第496 號判決參照）。本件原告主張被告未
    設籍於系爭社區內，不具參選管理委員之資格，被告於109
    年6 月13日區權人會議當選第19屆管理委員會委員，違反系
    爭規約第4條、第5條第1款規定，其當選應屬無效，而系爭
    社區管理委員會於110年1月5日會議推選被告為主任委員，
    亦屬無效，惟此已為被告所否認，辯稱系爭規約並無規定須
    設籍於系爭社區內之區分所有權人才擁有被選舉權，可見雙
    方就前開法律關係之存否確有爭議。又依系爭規約第2條、
    第11條、第22條規定，系爭社區管理委員會經住戶大會授權
    為社區最高管理機構，管理委員會由管理委員組成，負有規
    約第8條各款所定之各項任務，管理委員會之決議案，全體
    住戶均有義務履行，並予貫徹（見本院卷第123-127頁），
    職是，被告當選為系爭社區管理委員會之委員及主任委員是
    否有效，因原告尚有爭執而不明確，且上開爭議攸關被告得
    否代表系爭社區區分所有權人團體執行職務，而原告亦為系
    爭社區住戶，其私法上地位自有受侵害之危險，從而原告以
    被告為對造，提起訴之聲明第1、2項之確認之訴，有即受確
    認判決之法律上利益，先此敘明。
  ㈡原告主張被告為系爭社區門牌號碼新竹縣○○鎮○○里○○街000巷
    00號建物之區分所有權人，因戶籍未設於該處，不具管理委
    員之候選資格，被告當選第19屆管理委員會委員，應屬無效
    ，為被告所否認，經查：　　
　⒈公寓大廈管理條例(下稱管理條例)第3條第8款對於公寓大廈
    之「住戶」，明文定義為公寓大廈之區分所有權人、承租人
    或其他經區分所有權人同意而為專有部分之使用者或業經取
    得停車空間建築物所有權者，基此，區分所有權人屬於住戶
    ，自不待言。再依管理條例第29條第5項規定，公寓大廈之
    住戶非該專有部分之區分所有權人者，除區分所有權人會議
    之決議或規約另有規定外，得被選任、推選為管理委員、主
    任委員或管理負責人。依舉輕以明重之法理，屬性為區分所
    有權之住戶，當具有被選任、推選為管理委員、主任委員或
    管理負責人之資格，且遍觀管理條例全文，管理條例並未將
    戶籍是否設於區分所有權範圍內，作為區分所有權人得否被
    選任、推選為管理委員、主任委員之限制。　　　　
  ⒉系爭規約第4 條規定，系爭社區住戶分為自住戶及租住戶兩
    種，系爭規約第5條第4款規定租住戶無選舉權與被選舉權，
    足見系爭社區僅有自住戶得被選舉為管理委員。而自住戶之
    定義，依系爭規約第4條第1款係：「凡戶籍位於本社區組織
    區域內之住戶，擁有房屋產權及配偶、直系親屬者均為自住
    戶」。觀諸前款文義、文字排列順序以及使用「均」字，可
    知戶籍設於系爭社區內者為自住戶，擁有系爭社區內之房屋
    產權者亦為自住戶，擁有系爭社區內房屋產權者之配偶、直
    系親屬亦同屬自住戶。原告主張擁有系爭社區內房屋產權者
    必須將戶籍設於社區內，方屬自住戶，顯與系爭規約文義不
    合，且係無端加諸管理條例所無之規範，殊非可取。原告雖
    另援引系爭規約第5 條第1 款，然系爭規約第5條第1款係規
    定：「本社區住戶之權利如左：一、選舉權與被選舉權（當
    房屋產權為二人以上共同擁有或設籍於本社區之住戶配偶及
    直系血親，每戶限定一人） 」。由條文所用「或」字，即
    可得知該條係就房屋所有權共有、設籍人數2人以上此2種狀
    態予以規範，即：當房屋所有權人為2人以上時，僅能由其
    中1人行使選舉權與被選舉權；若設籍於房屋內之人不只住
    戶本身，配偶、直系親屬也同時設籍時，仍僅能由其中1人
    行使選舉權與被選舉權。原告逕行將之解釋為房屋所有權人
    須設籍於該處，才擁有選舉權與被選舉權，委無從採。至於
    系爭社區管理委員會於109年4月至6月間所張貼之選舉相關
    事宜公告(見本院卷第15頁)，雖有將相關選舉事宜公告周知
    之作用，但非規約，更非法律，管理委員之候選資格，仍應
    以系爭規約、管理條例為據。
　⒊查被告於109年6月13日區權人會議開會時，為系爭社區門牌
    號碼新竹縣○○鎮○○里○○街000巷00號建物之區分所有權人，
    迄本件言詞辯論終結時未曾改變，有建物登記第一類謄本在
    卷可稽(見本院卷第67頁)，復為原告所不爭執，依系爭規約
    第4、5條規定，被告具有被選舉為第19屆管理委員會委員之
    資格，堪可認定。從而，被告經區權會會議選舉為系爭社區
    管理委員會委員，其當選自屬有效。況且，被告自86年5月2
    4日起至109年11月12日止，戶籍設於新竹縣○○鎮○○里○○街00
    0巷00號，109年11月13日始遷出，同日遷往新竹市○○○路000
    號3樓之25，有被告戶籍遷徙紀錄資料查詢結果、全戶戶籍
    資料查詢結果存卷足憑(見本院卷第160-163頁)。是以，109
    年6月13日區權人會議開會時，被告戶籍確設於系爭社區內
    ，同堪認定，原告主張被告於前開日期未設籍於系爭社區，
    顯非事實。至被告於109年11月13日遷出戶籍乙情，同前所
    載，系爭規約本無規定區分所有權人須設籍於社區方可參選
    ，且系爭規約第12條第2項列舉14款之解任事由，無一與戶
    籍有關，而原告所提系爭社區管理委員會110年5月11日會議
    紀錄住戶謝孟珊之提案(見本院卷第105頁)，僅係提案而已
    ，是否列入下次區權人會議議題，猶未可知，自不能以被告
    嗣後戶籍遷出系爭社區，即認定被告當選管理委員為無效。
　⒋綜上，被告為系爭社區之區分所有權人，依系爭規約第4、5
    條規定，被告具有被選舉為管理委員之資格，且109年6月13
    日區權人會議開會時，被告戶籍確設於系爭社區內，無原告
    所稱未設籍之情形，被告抗辯其經109年6月13日區權人會議
    選舉為第19屆管理委員會委員，當選有效，即屬有據。原告
    訴請確認被告此部分當選無效，為無理由。
  ㈢原告主張被告因當選第19屆管理委員會委員無效，繼而於110
    年1月5日管理委員會議中當選為主任委員亦無效，被告對此
    堅詞否認。承前所述，被告經109年6月13日區權人會議選舉
    為第19屆管理委員會委員，當選有效，依系爭規約第11條規
    定，被告具有被選舉為第19屆管理委員會主任委員之資格。
    從而，被告於110年1月5日管理委員會議中被選舉為第19屆
    主任委員，當選亦屬無效。原告訴請確認被告此部分當選無
    效，實無可採。
　㈣原告訴之聲明第3項確認被告擔任主任委員期間所核定之人事
    、財務及訴訟案件均無效，被告則以前揭情詞置辯，首應審
    酌之爭點為此部分原告起訴之當事人適格有無欠缺？此部分
    確認之訴有無確認利益？茲析述如下：
　⒈第按原告因法律關係之存否不明確，致其私法上地位有受侵
    害之危險，提起確認法律關係存在之訴者，如以否認其法律
    關係存在人之為被告，不生被訴當事人適格之欠缺問題。原
    告訴請確認被告擔任主任委員期間所核定之人事、財務及訴
    訟案件均屬無效，但依原告所提證據，被告核定之人事、財
    務或訴訟案件，不見有何與原告相關者，自難謂原告私法上
    地位有因此受侵害之危險或法律關係存否不明確。縱以原告
    為系爭社區住戶之一，因被告核定之人事、財務、訴訟案件
    或受有間接影響，然依系爭規約第11條、第19條規定，管理
    委員會由9名以上委員組成，每月舉行管理委員會會議1次，
    必要時得召開臨時會議(見本院卷第124-125頁、第127頁)，
    堪認系爭社區管理委員會採合議制，各決議並非主任委員得
    單獨決定。是以，系爭社區管理委員會所決議之人事、財務
    或訴訟案件，即令最後由被告核定，亦無從認係被告個人所
    為。原告以被告為對象提起此部分確認之訴，當事人適格仍
    有欠缺。
　⒉再按所謂即受確認判決之法律上利益，係指法律關係之存否
    不明確，原告主觀上認其在法律上之地位有不安之狀態存在
    ，且此種不安之狀態，能以確認判決將之除去者而言，若縱
    經法院判決確認，亦不能除去其不安之狀態者，即難認有受
    確認判決之法律上利益（最高法院52年台上字第1240號判決
    意旨參照）。同上所述，依原告所提證據，被告核定之人事
    、財務或訴訟案件，未見有與原告相關者，難謂原告在私法
    上之地位有不安之狀態，而能以確認判決將之除去，是原告
    提起此部分確認之訴，不能認為有受確認判決之法律上利益
    。　
　⒊原告訴請確認被告核定之人事、財務及訴訟案件無效，無非
    係以被告當選第19屆管理委員會委員、主任委員均無效為前
    提。惟被告當選第19屆管理委員會委員、主任委員皆屬有效
    ，經本院認定如前，原告主張之前提事實既不存在，則原告
    訴之聲明第3項，即無理由，附此敘明。　
六、綜上所述，原告訴請確認被告於109 年6 月13日系爭社區區
    權人會議中當選第19屆管理委員會委員無效，於110 年1 月
    5 日系爭社區第19屆管理委員會議中當選主任委員無效，均
    無理由，應予駁回。原告就訴之聲明第3項確認被告擔任主
    任委員期間所核定之人事、財務及訴訟案件無效部分，當事
    人適格有所欠缺，且原告無受判決之確認利益，與提起確認
    之訴所應具備之要件未合，不能准許，亦應予駁回。
七、本件事證已明，兩造其餘之攻擊或防禦方法及所用之證據，
    經核與判決結果不生影響，亦不再一一論述，均併此敘明。
八、結論：原告之訴為無理由，依民事訴訟法第78條、第85條第
    1項前段，判決如主文。
中　　華　　民　　國　　110 　年　　10　　月　　7 　　日
                  民事第一庭 法   官  李珮瑜
以上正本係照原本作成。
如對本判決上訴，須於判決送達後20日內向本院提出上訴狀。如
委任律師提起上訴者，應一併繳納上訴審裁判費。
中　　華　　民　　國　　110 　年　　10　　月　　8 　　日
                                書記官　鄧雪怡